【裁判字號】    94,訴,2252
【裁判日期】    950524
【裁判案由】    第三人異議之訴
【裁判全文】
臺灣臺中地方法院民事判決  94年度訴字第2252號
原      告  台中縣政府
法定代理人  乙○○
訴訟代理人  王文聖      律師
複代理人    黃錦郎      律師
被      告  台中縣農會
法定代理人  丙○○
訴訟代理人  溫文昌      律師
複代理人    鄭晃奇      律師
複代理人    甲○○
當事人間第三人異議之訴事件，本院於95年5月10日言詞辯論終
結，判決如下：
    主    文
原告之訴駁回。
訴訟費用由原告負擔。
    事實及理由
一、原告方面：
  (一)被告於另件請求訴外人國防部後備司令部交還房屋之民事事
    件中，主張台中縣后里馬場坐落之土地即台中縣后里鄉○○
    ○段第179-1地號、第182地號、第183地號，於日據時期係
    苗圃繁殖場及七星農場使用，台灣光復後土地登記為中華民
    國及台灣省所有，並由原告接收管理，於民國（下同）35年
    12月13日由原告出租予被告，被告陸續建有建物，並於41年
    1月1日與前聯合勤務總司令部所屬之聯勤台灣種馬牧場（81
    年改稱后里馬場）簽訂借用合約，借用該牧場使用，合約第
    2條約定如借用機關撤銷或遷移、奉令歸還時得照原始標示
    歸還被告。訴外人國防部後備司令部與前聯勤總司令部並無
    隸屬關係，與被告間亦無借貸關係，自82年間占有上開建物
    為無權占有，應將上開建物返還被告，縱認訴外人國防部後
    備司令部為借用機關，其既於86年6月裁撤后里馬場，亦應
    依借貸契約返還借用物等語。經台灣高等法院台中分院92年
    度重上更(一)字第25號判決認為：訴外人國防部後備司令部應
    承受聯勤台灣種馬牧場與被告間之各項權利義務，並認為判
    決附圖所示編號H、L部分建物為被告所建，其餘部分應係台
    灣光復前苗圃繁殖場及七星農場所建，惟被告仍得依借用合
    約請求訴外人國防部後備司令部返還借用物，並為被告勝訴
    之判決而告確定。嗣該確定判決附圖所示編號D、G、H、J、
    L、N建物，業經訴外人國防部後備司令部自動履行點交予被
    告，另編號F建物部分，與被告協商暫緩履行。至附圖所示
    編號A、B、C之建物（以下簡稱系爭建物），因已由原告占
    有使用，被告爰依上開確定判決對訴外人國防部後備司令部
    向鈞院聲請強制執行點交系爭建物，由鈞院93年執字第
    58495號執行事件受理。
  (二)系爭建物業經前揭民事確定判決認為非被告所建，係台灣光
    復前由苗圃繁殖場及七星農場所興建，於台灣光復後屬應由
    政府接收之日產，由國家依公權力取得所有權，且屬原始取
    得，由國有財產局依規定交由原告接管，原告將系爭建物連
    同土地出租予被告，再由被告將建物部借貸予聯勤種馬牧場
    ，此借貸關係由訴人國防部後備司令部繼受。嗣系爭建物連
    同土地，由原告依行政院88年6月24日院台財接字第880149
    號函准有償撥用而取得所有權。
  (三)原告固於上揭民事確定判決繫屬後，取得系爭建物之占有，
    惟被告係依借用物返還之債權關係，對訴外人國防部後備司
    令部取得執行名義，且原告取得系爭建物所有權及占有，係
    依國家財產之有償撥用，並未繼受訴外人國防部後備司令部
    與被告間借貸關係之權利義務，故原告並非訴外人國防部後
    備司令部之一般繼受人或為其占有系爭建物之人，是本件執
    行名義之確定判決之既判力及執行效力，均不及於原告。被
    告依執行名義聲請對訴外人國防部後備司令部執行點交系爭
    建物，已影響並侵害原告對於系爭建物之所有權及占有之權
    利，故原告自得本於對系爭建物有足以排除強制執行之所有
    權，提起第三人異議之訴。並聲明求為判決：鈞院93年度執
    字第58495號點交房屋強制執行事件，關於系爭房屋之執行
    程序，應予撤銷。
二、被告對原告主張系爭建物目前為原告實際占用之事實不爭執
    ，惟以：依原告提出之行政院函及所附公地清冊所示，行政
    院准予有償撥用者僅限於土地，不包括系爭建物在內，原告
    並未因有償撥用程序取得系爭建物之所有權，其提起第三人
    異議之訴顯無理由等語置辯，並聲明求為判決如主文所示。
三、原告主張被告對訴外人國防部後備司令部，依借貸之法律關
    係，請求訴外人交還系爭房屋，取得確定判決之執行名義，
    據以聲請本院93年度執字第58495號執行事件強制執行點交
    系爭房屋及系爭房屋刻由原告占有使用等事實，有原告提出
    之本院民事執行處通知函影本為證，並經本院依職權調閱93
    年度執字第58495號執行事件案卷核無誤，且為被告所不爭
    執，自堪信為真正。
四、原告主張就系爭房屋因國有財產有償撥用程序而取得所有權
    ，並據以提起本件第三人異議之訴，被告則否認原告就系爭
    房屋有所有權。經查：
  (一)按執行名義係命債務人交出不動產而不交出者，執行法院得
    解除債務人之占有，使歸債權人占有；第123條及第124 條
    應交付之動產、不動產或船舶及航空器為第三人占有者，執
    行法院應以命令將債務人對於第三人得請求交付之權利移轉
    於債權人。強制執行法第124條第1項前段、第126 條定有明
    文。又第三人就執行標的物有足以排除強制執行之權利者，
    得於強制執行程序終結前，向執行法院對債權人提起異議之
    訴，強制執行法第15條前段亦有明文規定。此所謂足以排除
    強制執行之權利，乃指所有權，以及其他足以阻止物之交付
    或讓與之權利，如典權、質權、留置權而言。惟提起第三人
    異議之訴之原因，係因第三人之權利，將因對於執行標的物
    之執行行為而消滅或受有妨礙，故第三人因保護自己權利，
    得請求法院判決撤銷加諸於執行標的物之執行行為，如第三
    人之權利，不因對執行標的物之執行行為而消滅或受有妨礙
    者，即不應提起第三人異議之訴。
  (二)本件被告聲請本院93年度執字第58495號強制執行事件，所
    持之執行名義為依債權之法律關係請求訴外人國防部後備司
    令部返還建物之確定判決，即其執行名義係命債務人交出不
    動產，依前述強制執行法有關物之交付請求權之執行程序，
    應由執行法院解除債務人之占有，並使歸債權人占有，如係
    第三人占有之情形，則執行法院應以命令將債務人對於第三
    人得請求交付之權利移轉於債權人。故本院93年度執字第
    58495號就系爭房屋強制執行之執行方法，無非由執行法院
    解除債務人即訴外人國防部後備司令部對系爭房屋之占有使
    歸被告占有或由執行法院將訴外人國防部後備司令部對系爭
    房屋現實之占有人即原告得請求交付之權利移轉於被告二途
    。原告雖主張就系爭房屋取得所有權得以排除強制執行，惟
    依前述本院就系爭房屋得為之執行方法，均不生使原告所主
    張其取得系爭房屋之所有權因而歸於消滅或受妨礙，原告主
    張之權利既不因對執行標的物之執行行為而受影響，原告自
    不得提起第三人異議之訴。況原告主張取得系爭房屋之所有
    權，惟其提出之行政院88年6月24日院台財接字第880149號
    函係准予有償撥用國有土地，未及於系爭房屋，且原告於本
    件審理中迄未能證明已取得系爭房屋之所有權，則原告提起
    本件第三人異議之訴，即屬無據。
  (三)至原告另主張其因國有財產有償撥用取得系爭房屋所有權及
    占有，並未繼受訴外人國防部後備司令部與被告間之借用關
    係，非執行名義效力所及之人云云。惟「按強制執行是否超
    越執行名義所表示之範圍，乃對執行人員實施強制執行之事
    項，祇能由當事人或利害關係人依強制執行法第12條之規定
    聲請或聲明異議，不得提起執行異議之訴」、「依上訴人起
    訴所主張之事實（對伊無執行名義），係得聲明異議之事由
    ，而非得提起第三人執行異議之訴之原因」最高法院40年台
    上字第752號、63年台上字第1700號判例早有明文。故本件
    原告主張非執行名義效力所及乙節，應屬得依法聲明異議，
    或於債權人即被告依強制執行法第4條之2規定聲請強制執行
    時，得依同法第14條之1提起債務人異議之訴之事由，非得
    提起第三人異議之訴之原因。
  (四)綜上所述，原告提起本件第三人異議之訴，於法尚有未合，
    自不應准許。
五、從而，原告提起第三人異議之訴，請求撤銷本院93年度執字
    第587495號執行事件就系爭房屋之執行程序，為無理由，應
    予駁回。
六、訴訟費用負擔之依據：民事訴訟法第78條。
中    華    民    國    95    年    5     月    24    日
                  民事第三庭  法  官  陳文爵
正本係照原本作成。
如對本判決上訴，須於判決送達後20日內向本院提出上訴狀。
中    華    民    國    95    年    5     月    24    日
                              書記官  王美珍


司法院資訊處製作；財團法人民間司法改革基金會備份。
